【裁判字號】    98,簡上,238
【裁判日期】    980526
【裁判案由】    給付代墊款
【裁判全文】
臺灣臺北地方法院民事判決             98年度簡上字第238號
上  訴  人  甲○○
訴訟代理人  丁○○
被上訴人    宇第企業有限公司
                      之2
法定代理人  丙○○
訴訟代理人  乙○○
上列當事人間請求給付代墊款事件，上訴人對於中華民國98年2
月27日本院臺北簡易庭97年度北簡字第44131號第一審判決提起
上訴，本院於98年5月13日言詞辯論終結，判決如下：
    主      文
上訴駁回。
第二審訴訟費用由上訴人負擔。
    事實及理由
一、上訴人起訴主張：被上訴人於民國90年10月20日起至96年9
    月19日止向上訴人承租坐落臺北市○○區○○段2小段278之
    29地號、門牌號碼為臺北市○○區○○路121巷27號1樓房屋
    （以下簡稱系爭房屋），租金前2年為每月新臺幣（下同）2
    萬元，第3年為每月1萬9000元，依兩造租賃契約（以下簡稱
    系爭租約）第16條約定：「本件租屋之房屋稅、綜合所得稅
    等，若較出租前之稅額增加時，其增加部分應由乙方負責補
    貼，乙方絕不異議」，而上訴人於上開租賃期間共墊付所得
    稅款計13萬7300元；另被上訴人所承租之1樓範圍，經臺北
    市稅捐稽徵處南港分處於97年8月14日表示被上訴人因作為
    倉庫使用，應自91年起改按一般用地稅率課徵地價稅，並補
    徵92年至96年一般用地稅率與自用住宅用地稅率差額之地價
    稅共計4萬487元，業經上訴人代繳，故依承租契約之約定，
    請求被上訴人給付上開所得稅及地價稅之代墊款共計17 萬
    7787元（計算式：137300+40487=177787）。
二、被上訴人則以：被上訴人承租系爭房屋，而92年至96年一般
    用地稅率與自用住宅用地稅率差額之地價稅確為4萬487元，
    然兩造間系爭租約第16條僅列舉房屋稅、綜合所得稅之稅額
    增加部分應由被上訴人負責補貼，並未包括地價稅在內，系
    爭租約第16條顯係列舉規定，非謂條文內含有「等」字即可
    解釋為例示規定，被上訴人自無依約給付之義務，上訴人請
    求無理由等語，資為抗辯。
三、原審為上訴人全部敗訴之判決，上訴人不服，針對敗訴部分
    之地價稅差額4萬487元提起上訴，求為：（一）原判決關於
    後述聲明第二項部分廢棄，（二）上開廢棄部分，被上訴人
    應給付上訴人4萬487元，至上訴人未聲明上訴部分，業已確
    定而非本院審理範圍。被上訴人於本院則聲明：上訴駁回。
四、經查：被上訴人於90年10月20日起至96年9月19日向上訴人
    承租系爭房屋，租金前2年為每月2萬元，第3年租金為每月1
    萬9000元，並於94年10月19日訂立系爭租約，租約第16條約
    定：「本件租屋之房屋稅、綜合所得稅等，若較出租前之稅
    額增加時，其增加部分，應由乙方（即被上訴人）負責補貼
    ，乙方絕不異議」等語，嗣上訴人於97年8月14日經臺北市
    稅捐稽徵處南港分處補徵系爭房屋所坐落之土地92年至96年
    一般用地稅率與自用住宅用地稅率差額之地價稅共計4萬487
    元之事實，為兩造所不爭執，並有系爭租約（見臺灣士林地
    方法院內湖簡易庭97年度湖簡調字第9至12頁）、臺北市稅
    捐稽徵處南港分處97年8月14日函及所附地價稅繳款書（見
    同上卷第24至27頁）在卷可參，堪信為實。上訴人於本院中
    主張系爭租約第16條既載明「等」字，顯見係屬例示規定而
    非如被上訴人所辯係列舉規定，被上訴人依約自有給付地價
    稅差額之義務；被上訴人則以前詞置辯，是本件爭點在於，
    系爭租約第16條關於「房屋稅、綜合所得稅等」之約定有無
    包含地價稅在內？
（一）按解釋意思表示，應探求當事人之真意，不得拘泥於所用
      之辭句，民法第98條定有明文。又按解釋私人之契約應通
      觀全文，並斟酌立約當時之情形，以期不失立約人之真意
      ；解釋當事人之契約，應於文義上及論理上詳為推求，不
      得拘泥字面，致失當時立約之真意，最高法院18年上字第
      1727號、19年上字第58號判例意旨可資參照。
（二）經查，系爭租約第16條約定：「本件租屋之房屋稅、綜合
      所得稅等，若較出租前之稅額增加時，其增加部分應由乙
      方（即被上訴人）負責補貼，乙方絕不異議」，是以本件
      解釋上開約定被上訴人補貼增加稅額之義務，是否除房屋
      稅、綜合所得稅外，一併包括地價稅在內，即應綜觀契約
      全文，並斟酌立約當時之情形，而不得拘泥於字面文義，
      致失立約人締約當時之真意。經比對系爭租約關於稅捐負
      擔之其他約定即第15條內容：「印花稅各自負擔，房屋稅
      之稅捐由甲方（即上訴人）負擔，乙方水電費及營業上必
      須繳納之稅捐自行負擔」可知，兩造對於何種稅捐應由何
      人負擔乙事，係採明文列舉方式甚明。至於契約約定方式
      除列舉情形外，固常有例示規定與概括規定並存，亦即因
      一規範概念所得涵攝之事物類型不夠明確或範圍廣泛，締
      約當事人以例示方式表現此類型之典型社會事實，並輔以
      概括性規定以免繁複或掛一漏萬；換言之，於條文內約定
      多數事項者，因恐事項繁多，無法一一羅列，乃舉一事項
      或數事項為例，並於事項之末綴以概括全部事項之文句，
      此即概括規定；惟若約定內容並無能以概括全部事項之文
      句，則綜觀契約之精神，自難解為該約定係屬概括規定，
      否則契約內容將陷於抽象之不確定狀態，而有礙交易安全
      。是以上訴人雖舉系爭租約第16條內容含有「等」之文字
      ，而主張上開約定屬概括約定方式，亦即除房屋稅、綜合
      所得稅外，地價稅之增加稅額亦在被上訴人應負擔範圍之
      列，然該約定事項之末既未綴以足資概括全部事項之文句
      ，自難僅以單一之「等」字，遽認兩造締約真意係採概括
      約定而非列舉方式。復查上訴人亦未舉證除系爭條款外，
      兩造另有租屋後地價稅增加部分應由被上訴人負擔之合意
      ，上訴人據此提起上訴，請求被上訴人給付地價稅差額，
      顯無理由。
五、綜上所述，上訴人主張依系爭租約第16條約定，被上訴人應
    給付4萬487元云云，為無理由，不應准許。原審為上訴人敗
    訴之判決，其認事用法均無不合。上訴意旨指摘原判決不當
    ，求予廢棄改判，為無理由，應駁回其上訴。
六、本判決之基礎已臻明確，兩造之其餘攻擊防禦方法及舉證，
    核與判決無影響，毋庸一一論列，並此敘明。
七、據上論結，本件上訴無理由，依民事訴訟法第436條之1第3
    項、第449條第1項、第78條，判決如主文。
中    華    民    國    98    年    5    月    26     日
                  民事第三庭  審判長法  官  丁蓓蓓
                                    法  官  魏式瑜
                                    法  官  孫正華
以上正本係照原本作成。
本判決不得上訴。
中    華    民    國    98    年    5     月    26    日
                                    書記官  林秀娥


司法院資訊處製作；財團法人民間司法改革基金會備份。
